【裁判字號】    95,訴,374
【裁判日期】    950928
【裁判案由】    食品衛生管理法
【裁判全文】
臺北高等行政法院判決
                                     95年度訴字第00374號
                              .
原      告  台灣大昌華嘉股份有限公司
代  表  人  甲○○（董事長）
訴訟代理人  蔣大中律師
            黃翰威律師
被      告  臺北市政府衛生局
代  表  人  宋晏仁（局長）
訴訟代理人  乙○○
上列當事人間因食品衛生管理法事件，原告不服臺北市政府中華
民國94年11月28日府訴字第09427964800號訴願決定，提起行政
訴訟，本院判決如下：
    主  文
原告之訴駁回。
訴訟費用由原告負擔。
    事  實
一、事實概要：原告於民國94年4 月8 日在自由時報35版、蘋果
    日報C17 版、94年4 月15日於蘋果日報C17 版、94年4 月21
    日於自由時報40版、94年4 月29日出刊之時報週刊第1419期
    第107 頁及94年5 月5 日出刊之壹週刊206 期第93頁刊登「
    extrim易姿纖」食品廣告，內容涉及誇大或易生誤解，經被
    告就系爭產品廣告以94年4 月21日北市衛藥食字第09432706300
    號函請行政院衛生署釋示是否違反食品衛生管理法，該署以
    94年5月9日衛署食字第0940016594號函釋略以：「主旨：有
    關貴局函詢『易姿纖』產品廣告是否違反食品衛生管理法乙
    案．．．說明：．．．二、案內產品品名配合廣告內容『和
    其他『控制胃口』的飲食補充劑不一樣的是．．．』、『餐
    前1粒、健康美麗』等詞句及其廣告內容整體表現，有影射
    瘦身之處。」被告於94年6月7日訪談原告委託人員黃儀，
    製作調查紀錄表後，審認原告違反食品衛生管理法第19條第
    1項規定，乃依同法第32條第1項規定，以94年6月16日北市
    衛藥食字第09434356300號處分書，處原告新臺幣（下同）
    15萬元罰鍰（違規廣告每則罰鍰3萬元，5則共處分15萬元）
    ，並命違規廣告立即停止刊登。原告不服提起訴願，遭決定
    駁回，遂提起行政訴訟。
二、兩造聲明：
  (一)原告聲明：
    1.原處分及訴願決定均撤銷。
    2.被告應發還原告依原處分繳納之罰鍰15萬元並加計自繳納
      日94年6月29日起至返還日止依年利率百分之5計算之利息
      。
    3.訴訟費用由被告負擔。
  (二)被告聲明：
    1.駁回原告之訴。
    2.訴訟費用由原告負擔。
三、兩造之爭點：系爭違規廣告是否原告委託刊登？
  (一)原告主張之理由：
    1.按「行政罰鍰係國家為確立行政法秩序之維持，對於違規
      行為人所施予之財產上之制裁，故行政罰係以處罰行為人
      為原則，對行為人以外之人科處行政罰則為例外，是以，
      行政機關於法律對於處罰之對象得為適當裁量之情形，如
      須對行為人以外之人科處行政罰，自應具備充分、合理及
      適當之理由。」台中高等行政法院91年訴字第15號判決明
      揭此旨。依食品衛生管理法第19條及同法第32條第1項規
      定，對於違法廣告進行裁罰時，其處罰之對象自應以行為
      人為原則，如無充分、合理及適當之理由，自不應及於行
      為人以外之人，故行政機關依上開規定裁罰違法廣告之刊
      登時，自應以委託刊登該違法廣告之人為對象。
    2.行政法院（現改制為最高行政法院）84年判字第804號判
      決揭示，「違反行政法規之事實應依證據認定之，無證據
      不得推定其違規事實。」84年度判字第115號判決亦明揭
      「科處罰鍰之事實，應憑證據認定之。」故被告若欲以涉
      案廣告之刊登行為對原告裁罰，自應先行查明確認系爭廣
      告係原告所委託刊登。被告訴訟代理人於8月8日準備期日
      業已明確承認系爭廣告乃係由新加坡商Lifepharm公司委
      託刊登，並非原告，則被告就系爭廣告之刊登科處原告罰
      鍰，顯屬違法。
    3.系爭廣告確係由新加坡商Lifepharm公司所製作及委託刊
      登，而與原告毫無關係，有下列證據可為證明：
      (1)「浩騰媒體股份有限公司」人員於94年9月12日接受被
        告詢問時，即已明確表明「台灣大昌華嘉股份有限公司
        負責行銷、進口、經銷事宜，而本公司負責新加坡
        Lifepharm 公司交給本公司之廣告文案媒體刊播事宜，
        不負責文案內容」。
      (2)「浩騰媒體股份有限公司」於其94年9月13日所出具之
        「聲明書」中明確承認，系爭廣告係由該公司根據新加
        坡商Lifepharm公司之指示委託各媒體刊登。
      (3)新加坡商Lifepharm公司亦於94年9月14日寄發信函確認
        「浩騰媒體股份有限公司」於94年9月13日所出具「聲明
        書」之內容無誤。
      (4)新加坡商Lifepharm公司於94年11月16日寄發之信函中
        亦承認，相關系爭廣告係由該公司委託刊登。
      (5)實際刊登系爭廣告之自由時報社於94年11月29日致函被
        告，表明系爭廣告確係由「浩騰媒體股份有限公司」委
        託刊登。
      (6)「浩騰媒體股份有限公司」於其95年4月12日呈送被告
        之「陳述說明書」中更進一步指出，該公司所有委託刊
        登之內容，皆係由新加坡商Lifepharm公司所製作。
    4.被告以原告員工黃儀於94年6月7日訪談紀錄中承認系爭
      廣告係由原告所委刊，作為其裁罰原告之依據。然黃儀
      隨後於94年7月6日再次前往接受詢問時，即已澄清系爭廣
      告實係由新加坡商Lifepharm公司負責，且根據被告後來
      調查所得之資料，亦確認系爭廣告確非原告所製作或委託
      刊登，而係由新加坡商Lifepharm公司直接委託「浩騰媒
      體股份有限公司」安排刊登，不料被告仍堅持對原告進行
      裁罰，顯與行政裁罰應以行為人為裁罰對象之原則不符。
    5.被告另以屈臣氏百佳股份有限公司（下稱屈臣氏公司）人
      員於94年5月20日接受被告詢問時，指稱系爭廣告之刊
      登係由原告全權負責之陳述，作為其裁罰原告之根據。惟
      查屈臣氏公司僅係「Extrim易姿纖」產品之銷售通路，根
      本未參與該「Extrim易姿纖」產品之推廣行銷工作，對於
      系爭廣告之製作或委刊事宜，根本不了解，其前述指稱毫
      無任何證據可為參考，完全是臆測，以之為裁罰之根據，
      顯有不當。
    6.被告再以行政院衛生署95年1月23日衛署食字第0950001737
      號函所指稱，原告既為「Extrim易姿纖」產品之國內經銷
      商，自應負起該產品於國內銷售以及刊登廣告等行為之法
      律責任，作為其裁罰之根據。惟查，行政院衛生署之前揭
      函釋顯係於不清楚系爭廣告並非係由國內經銷商委託刊
      登的情況下所作成，故該函釋明確要求被告「依調查事實
      逕予認定處置」，而被告既已查明系爭廣告確非原告委
      託刊登，自應依循行政裁罰應以行為人為裁罰對象之原則
      處理，而不應昧於事實，堅持對原告裁罰。
    7.被告復以新加坡商Lifepharm公司於94年11月18日信函中
      ，有關該公司相關廣告文案向皆循例洽台灣經銷商確認其
      合法性後，始交由廣告代理商接洽刊登之陳述，認定原告
      於系爭廣告刊登前即已知悉其內容，應對系爭廣告之違法
      負責。惟查，原告既非系爭廣告之委託刊登人，則不論該
      廣告是否違法，均應與原告無關。更何況新加坡商Lifepharm
      公司之前述陳述根本與事實不符，完全是為脫免責任所為
      之卸責之詞，被告未經任何查證，即僅憑其片面之詞，認
      定原告應對系爭廣告之刊登負責，顯屬無據，更非適法。
    8.被告另以系爭廣告上所載0000-000-000免付費電話之用
      戶為原告，認定該廣告與原告有關。惟查該0000-000-000
      免付費服務電話之用戶雖為原告，但不能因此即認定系爭
      廣告係由原告所委託刊登，更無法據此改變該廣告實係由
      新加坡商Lifepharm公司所委託刊登之事實。
    9.系爭廣告確非原告所製作或委託刊登，被告及訴願決定機
      關昧於相關事實，違法作成原處分及訴願決定，實有未當
      ，請依法撤銷之，並於作成撤銷原行政處分及訴願決定之
      同時，依行政訴訟法第196條規定，同時命被告回復原狀
      ，發還原告已繳納之罰鍰15萬元，並自繳納日94年6月29
      日起至返還日止加計依年利率百分之五計算之利息。
  (二)被告主張之理由：
    1.按「本法所稱主管機關︰在中央為行政院衛生署；在直轄
      巿為直轄巿政府；在縣（巿）為縣（巿）政府。」「對於
      食品、食品添加物或食品用洗潔劑所為之標示、宣傳或廣
      告，不得有不實、誇張或易生誤解之情形。」「違反第十
      九條第一項規定者，處新臺幣三萬元以上十五萬元以下罰
      鍰．．．至其停止刊播為止。」食品衛生管理法第9條、
      第19條第1項、第32條第1項明定。臺北市政府94年2月24
      日府衛企字第09404404400公告：修正「臺北市政府90年8
      月23日府秘二字第9010798100號公告：主旨：公告本府主
      管業務委任事項，並自90年9月1日起生效。．．．公告事
      項．．．六、本府將下列業務委任本府衛生局，以該局名
      義執行之．．．（七）食品衛生管理法中有關本府權限事
      項。．．．」。
    2.原告於94年4 月8 日於自由時報35版、蘋果日報C17 版；
      同年月15日於蘋果日報C17 版；同年月21於自由時報40版
      ；並於時報週刊第1419期（同年月29日出刊）第107 頁、
      壹週刊206 期（同年5 月5 日出刊）第93頁刊登「extrim
      易姿纖」食品廣告，經行政院衛生署函釋，案內產品品名
      配合廣告內容「．．．和其他『控制胃口』的飲食補充劑
      不一樣的是．．．餐前一粒、健康美麗」等文詞，整體表
      現影射瘦身，涉及誇大易生誤解。被告於94年6 月7 日訪
      談原告委任代理人黃儀表示：「問：上述案由其廣告是
      貴公司委刊的嗎？是否有查驗登記？答：是本公司刊登的
      ；案內產品查驗登記為食品。．．．」，黃儀於調查紀
      錄中坦承系爭廣告內容確係原告委刊，有卷附被告94年6
      月7 日調查紀錄可稽。94年11月16日Life  PharmPte Ltd
      致被告函略以：「．．．台灣大昌華嘉股份有限公司乃本
      公司『Eextrim 易姿纖』產品之台灣經銷商．．．相關廣
      告文案，本公司向皆循例洽台灣經銷商確認其合法性之後
      ，始交廣告代理商．．．」，可知系爭廣告刊登前原告已
      知悉並確認廣告內容，且被告95年5 月20日約談屈臣氏百
      佳股份有限公司委任代理人周立婷表示：「．．．問：如
      案由，是貴公司刊登的嗎？其屬性及來源為何．．．？答
      ：上述廣告不是我們公司刊登的。上述產品屬性為一般食
      品，來源屬『台灣大昌華嘉股份有限公司』提供的。．．
      ．本公司僅提供商品販售之通路，關於該項產品廣告刊登
      皆由台灣大昌華嘉股份有限公司全權負責．．．本公司為
      上述產品之市場唯一販售通路，因此廣告上會有屈臣氏獨
      家上市之字樣，但所有廣告刊登之文字內容仍由台灣大昌
      華嘉股份有限公司全權負責．．．」，有卷附被告95年5
      月20日調查紀錄可稽，原告既為「Eextrim 易姿纖」產品
      之國內經銷商，廣告中出現市場唯一販售通路「獨家販售
      屈臣氏」之字樣，販售通路資料應為原告所提供。依據行
      政院衛生署95年1 月23日衛署食字第0950001737號函釋示
      ：原告既為「Eextrim 易姿纖」產品之國內經銷商，自應
      負起該產品於國內販售以及刊登廣告等行為之法律責任。
      消費者保護法第2條（名詞定義）二、企業經營者：指以
      設計、生產、製造、輸入、經  銷商品或提供服務為營業
      者。同法第4條（企業經營者之義務）規定：企業經營者
      對於其提供之商品或服務．．．提供消費者充分與正確之
      資訊．．．。原告既為「Eextrim易姿纖」產品之國內經
      銷商，理應負起企業經營者之義務，是其違規事實洵堪認
      定，揆諸上開論旨，自難容原告以規避方式達成誇大、不
      實廣告之目的。本案違規事實明確，原告所辯乃推卸之詞
      。被告依違反食品衛生管理法第19條第1項規定爰依同法
      第32條第1項規定而處以法定最低額罰鍰處分，並無違誤
      。
  理    由
一、按「本法所稱主管機關︰在中央為行政院衛生署；在直轄巿
    為直轄巿政府；在縣（巿）為縣（巿）政府。」「對於食品
    、食品添加物或食品用洗潔劑所為之標示、宣傳或廣告，不
    得有不實、誇張或易生誤解之情形。」「違反第十九條第一
    項規定者，處新台幣三萬元以上十五萬元以下罰鍰，違反同
    條第二項規定者，處新臺幣二十萬元以上一百萬元以下罰鍰
    ；一年內再次違反者，並得廢止其營業或工廠登記證照；對
    其違規廣告，並得按次連續處罰至其停止刊播為止。」為食
    品衛生管理法第9 條、第19條第1 項、第32條第1 項所明定
    。又臺北市政府業以94年2 月24日府衛企字第09404404400
    號公告將食品衛生管理法中有關該府權限事項委任被告。
二、原告於94年4 月8 日在自由時報35版、蘋果日報C17 版、94
    年4 月15日於蘋果日報C17 版、94年4 月21日於自由時報40
    版、94年4 月29日出刊之時報週刊第1419期第107 頁及94年
    5 月5 日出刊之壹週刊206 期第93頁刊登「extrim易姿纖」
    食品廣告，內容涉及誇大或易生誤解，經被告就系爭產品廣
    告函請行政院衛生署以94年5 月9 日衛署食字第0940016594
    號函釋略以：「主旨：有關貴局函詢『易姿纖』產品廣告是
    否違反食品衛生管理法乙案．．．說明：．．．二、案內產
    品品名配合廣告內容『和其他『控制胃口』的飲食補充劑不
    一樣的是．．．』、『餐前1 粒、健康美麗』等詞句及其廣
    告內容整體表現，有影射瘦身之處。」被告於94 年6月7 日
    訪談原告委託人員黃儀，製作調查紀錄表後，審認原告違
    反食品衛生管理法第19條第1 項規定，乃依同法第32條第1
    項規定，以94年6 月16日北市衛藥食字第09434356300 號處
    分書，處原告15萬元罰鍰（違規廣告每則罰鍰3 萬元，5 則
    共處分15萬元），並命違規廣告立即停止刊登。原告不服循
    序提起行政訴訟，主張系爭廣告係由新加坡商Lifepharm 公
    司所製作及委託刊登，與原告毫無相關，不應處罰原告云云
    。查系爭「extrim易姿纖」食品廣告，其產品品名配合內容
    所載「．．．餐前一粒，健康美麗．．．和其他控制胃口的
    飲食補充劑不一樣的是．．．」等詞句及所附圖片之整體表
    現，有影射瘦身之處，涉有誇大及易生誤解之情事，而原告
    為系爭「extrim易姿纖」產品之台灣經銷商等情，有系爭食
    品廣告及該產品開發商新加坡Lifepharm 公司94年11月16日
    致被告函等件影本在原處分卷及本院卷可稽，且為原告所不
    爭執。是本件應審究者為：系爭違規廣告是否原告委託刊登
    ？
三、系爭94年4 月8 日在自由時報35版、蘋果日報C17 版、94年
    4 月15日於蘋果日報C17 版、94年4 月21日於自由時報40版
    、94年4 月29日出刊之時報週刊第1419期第107 頁及94 年5
    月5 日出刊之壹週刊206 期第93頁刊登之「extrim易姿纖」
    廣告，為原告所刊登之事實，業經原告委託其員工黃儀於
    94年6 月7 日至被告處接受訪談時陳明無誤，有黃儀之調
    查紀錄表影本在原處分卷可按。原告雖稱該紀錄係因黃儀
    不了解事實所為錯誤之陳述，事後已於同年7 月6 日至被告
    處更正澄清云云。惟依黃儀於94年6 月7 日所為調查紀錄
    表所載，當日被告係就件前開時日刊登之系爭廣告進行訪談
    ，黃儀明確表示：「本人為台灣大昌華嘉股份有限公司員
    工，今日就案由欄（即前開時日刊登之系爭廣告）事件可以
    代表本案全權發言（出示委託書），上述資料皆屬實。」「
    是本公司刊登的；案內產品有申請查驗登記為食品。」「本
    公司在刊登廣告時非常小心的處理相關廣告用詞，以符合相
    關法規．．．本廣告於四月八日開始刊登，四月二十一日黃
    消保官曾來電對本廣告卡路里計算有質疑，並非針對影射瘦
    身，然本公司並已按指示更正，以符合法規。．．．本公司
    從始至終皆配合並遵守食品衛生法規，小心從事行銷活動，
    並非有意觸法，現經貴局解釋及行政院衛生署函釋內容，本
    公司定會加以修正廣告詞後再行刊登」等語，且自原告當日
    出具之授權書所載「茲授權公司員工黃儀辦理『易姿纖錠
    狀食品』涉違反食品衛生相關法案乙案之相關程序」可見，
    原告及黃儀均明知當天係就系爭廣告違規刊登一事至被告
    處為說明，黃儀豈有就此足使原告遭受處罰之事不明究竟
    即任意為錯誤陳述之理？又黃儀於同年7 月6 日至被告處
    所為調查紀錄表，係就94年5 月26日自由時報第37版刊登之
    「extrim易姿纖」產品廣告，與系爭廣告無關，自不能以其
    當日所稱廣告係原告公司之新加坡委製廠負責一節，主張系
    爭廣告非為原告刊登。參以原告為系爭產品之台灣經銷商，
    系爭廣告刊載之「諮詢熱線：0000000000」確為原告所使用
    ，足認系爭廣告確為原告所刊登。至於新加坡Lifepharm 公
    司94年11月16日致被告函雖稱「相關廣告文案，本公司向皆
    循例洽台灣經銷商確認其合法性之後，始交由廣告代理商接
    洽刊登業務」；浩騰媒體股份有限公司人員張景星於94年9
    月12日接受被告訪談時所稱「台灣大昌華嘉股份有限公司負
    責行銷、進口、經銷事宜，而本公司負責新加坡Lifepharm
    公司交給本公司之廣告文案媒體刊播事宜，不負責文案內容
    」；浩騰媒體股份有限公司於94年9 月13日出具之聲明書稱
    其係根據新加坡商Lifepharm 公司之指示委託各媒體刊登廣
    告；新加坡商Lifepharm 公司於94年9 月14日致函確認浩騰
    媒體股份有限公司於94年9 月13日出具之聲明書內容無誤等
    ，均係被告就94年5 月14日、同年6 月2 日、6 月10日、6
    月24日及7 月14日刊登之廣告所為查證所得，均與本件刊登
    之系爭廣告無關，另原告所稱自由時報社94年11月29日函、
    浩騰媒體股份有限公司於95年4 月12日之陳述說明書，亦非
    關本件系爭廣告，自不足以為系爭廣告非原告刊登之證明，
    原告違規之事實應堪認定。是被告以原告違反食品衛生管理
    法第19條第1 項規定，依同法第32條第1 項規定，處原告15
    萬元罰鍰（違規廣告每則罰鍰3 萬元，5 則共處分15萬元）
    ，並命違規廣告立即停止刊登，訴願決定予以維持，均無違
    誤，原告徒執前詞，聲請撤銷，並請求被告發還原告依原處
    分繳納之罰鍰15萬元另加計自繳納日94年6月29日起至返還
    日止依年利率百分之5 計算之利息，為無理由，應予駁回。
四、本件原告違規之事證明確，其聲請向蘋果日報社、自由時報
    企業股份有限公司、時報週刊股份有限公司及壹周刊出版有
    限公司函查，係時隔年餘之事後作為，核無必要。又兩造其
    餘陳述於判決結果不生影響，無庸一一論列，併予敘明。
據上論結，本件原告之訴為無理由，爰依行政訴訟法第98條第3
項前段，判決如主文。
中    華    民    國    95    年     9    月   28     日
                            第四庭審判長法  官   鄭忠仁
                                        法  官   林育如
                                        法  官   楊莉莉
上為正本係照原本作成。
如不服本判決，應於送達後20日內，向本院提出上訴狀並表明上
訴理由，如於本判決宣示後送達前提起上訴者，應於判決送達後
20日內補提上訴理由書（須按他造人數附繕本）。
中    華    民    國    95    年     9    月   28     日
                                       書記官    林孟宗


司法院資訊處製作；財團法人民間司法改革基金會備份。
